臺灣臺南地方法院民事判決
107年度訴字第1395號
原      告  何德壽
訴訟代理人  汪廷諭律師
被      告  何宗衛（原名何德行）  

            何秀琴
            何綉鸞
            楊振家  原籍設新北市○○區○○路000巷0弄0○0


            楊芬怡
上列當事人間請求分割共有物事件，經本院於民國109年11月17
日言詞辯論終結，判決如下：
    主      文
兩造共有坐落臺南市○○區○○段○○○地號土地、面積三三六九五平
方公尺，應分割如臺南市玉井地政事務所民國一０九年七月九日
法囑土地字第００七九００號土地複丈成果圖即附圖所示之分割方案
：其中如附圖所示編號Ａ部分之土地（面積一一二三一平方公尺
），分歸原告取得；如附圖所示編號Ｂ部分之土地（面積一一二
三二平方公尺），分歸兩造公同共有；如附圖所示編號Ｃ部分之
土地（面積一一二三二平方公尺），分歸被告何宗衛取得。
訴訟費用由兩造各按如附表所示應有部分比例負擔。
    事實及理由
壹、程序部分：
一、按當事人死亡者，訴訟程序在有繼承人、遺產管理人或其他
    依法令應續行訴訟之人承受其訴訟以前當然停止；第168條
    至第172條及前條所定之承受訴訟人，於得為承受時，應即
    為承受之聲明；他造當事人，亦得聲明承受訴訟；聲明承受
    訴訟，應提出書狀於受訴法院，由法院送達於他造，民事訴
    訟法第168條、第175條及第176條分別定有明文。查被告何
    林玉麗於訴訟程序進行中之民國108年2月23日死亡，其應有
    部分由其法定繼承人即兩造繼承取得，原告於108年8月26日
    、108年10月21日具狀聲明由何林玉麗之繼承人即兩造為承
    受訴訟人續行訴訟，有民事承受訴訟狀、民事陳報（二）狀
    、繼承系統表各1份在卷可稽（見本院卷1第191至197頁），
    並經本院送達於他造，揆諸上揭法條規定，何林玉麗部分之
    訴訟，即由兩造承受訴訟，先予敘明。
二、被告楊芬怡、楊振家經合法通知，無正當理由，均未於最後
    言詞辯論期日到場，核無民事訴訟法第386條所列各款情形
    ，爰依原告之聲請，由其一造辯論而為判決。
貳、實體部分：
一、原告起訴主張：緣坐落臺南市○○區○○段000地號土地（下稱
    系爭土地）為兩造所共有，原告之應有部分為3分之1，被告
    何宗衛之應有部分為3分之1，兩造因繼承何林玉麗而公同共
    有3分之1。系爭土地為山坡地保育區之農牧用地，並無不得
    分割之契約，且依系爭土地之使用目的並無不能分割之情形
    ，又兩造無法協議分割，故請求裁判分割。系爭土地原為訴
    外人何林玉麗、原告、被告何宗衛3人共有，故原告主張依
    臺南市玉井地政事務所109年7月9日法囑土地字第007900號
    土地複丈成果圖即附圖所示之方案分割系爭土地，將系爭土
    地分成3筆，被告何宗衛、何秀琴、何綉鸞、楊芬怡亦均同
    意原告之分割方案等語。並聲明：如主文第1項所示。
二、被告方面：
（一）被告何宗衛、何秀琴、何綉鸞、楊芬怡則表示：同意原告
      之分割方案，分割後若有分得道路部分，同意供分割前之
      共有人及相關人使用，不另行請求租金或償金等語。
（二）被告楊振家則未於言詞辯論期日到場，亦未提出書狀作何
      聲明或陳述。
三、本院得心證之理由：
（一）按各共有人，除法令另有規定外，得隨時請求分割共有物
      。但因物之使用目的不能分割或契約訂有不分割之期限者
      ，不在此限；共有物之分割，依共有人協議之方法行之；
      分割之方法不能協議決定，或於協議決定後因消滅時效完
      成經共有人拒絕履行者，法院得因任何共有人之請求，以
      原物分配於各共有人；以原物為分配時，因共有人之利益
      或其他必要情形，得就共有物之一部分仍維持共有，民法
      第823條第1項、第824條第1項、第2項第1款前段、第4項
      分別定有明文。故共有物依其使用目的並非不能分割，而
      又未有不分割之期約者，各共有人自得隨時請求分割（最
      高法院19年上字第1853號判例意旨參照）。查系爭土地為
      兩造所共有，面積為33,695平方公尺，為山坡地保育區農
      牧用地，有系爭土地登記第一類謄本1份在卷可稽（見本
      院卷2第91至94頁）。又兩造就系爭土地並無不分割之約
      定，且依系爭土地之使用目的，亦無不能分割之情形，兩
      造又無法協議分割。從而，原告依上開法條之規定，請求
      以裁判分割系爭土地，洵屬有據。
（二）次按分割之方法不能協議決定，或於協議決定後因消滅時
      效完成經共有人拒絕履行者，法院得因任何共有人之請求
      ，以原物分配於各共有人；以原物為分配時，因共有人之
      利益或其他必要情形，得就共有物之一部分仍維持共有，
      民法第824條第2項第1款前段、第4項分別定有明文。另法
      院定共有物分割之方法，固可由法院自由裁量，惟應斟酌
      各共有人之意願、利害關係、共有物之性質、分割後之經
      濟效用及公共利益等為公平決定（最高法院81年度臺上字
      第16號、89年度臺上字第724號判決意旨參照）。經查，
      系爭土地上有廟、鐵皮建物、水泥磚造平房、倉庫、廁所
      等建物，並有私設山路一條等情，有勘驗測量筆錄、現場
      照片附卷可按（見本院106年度訴字第73號卷第30至35、4
      0至51頁）。本院審酌原告主張如附圖所示之分割方案，
      能盡量維持系爭土地上建物之現狀，亦符合農業發展條例
      第16條之規定，且被告何宗衛、何秀琴、何綉鸞、楊芬怡
      亦表示同意依該方案分割等情（見本院卷1第244頁），又
      何林玉麗於生前及原告、何宗衛均同意將分得土地上之道
      路供他人使用，且原告被告何宗衛、何秀琴、何綉鸞、楊
      芬怡，亦於本院審理同意分割後若有分得道路部分，同意
      供分割前之共有人及相關人使用，不另行請求租金或償金
      等節（見本院卷1第40、244頁），復細繹上揭關於系爭土
      地之位置及性質、共有物之經濟效用以及共有人全體之利
      益等一切情狀，認原告所提出如附圖所示之分割方案尚符
      合土地分割之經濟效用及共有人全體之利益，尚屬適當、
      公允之分割方法，應予准許，爰判決如主文第1項所示。
　四、再按「應有部分有抵押權或質權者，其權利不因共有物之
      分割而受影響。但有下列情形之一者，其權利移存於抵押
      人或出質人所分得之部分：一、權利人同意分割。二、權
      利人已參加共有物分割訴訟。三、權利人經共有人告知訴
      訟而未參加。」為民法第824條之1第2項所明定。查被告
      何宗衛及訴外人何林玉麗曾以其所有系爭土地之應有部分
      ，設定擔保債權總金額新臺幣（下同）2,000萬元之抵押
      權予訴外人向惠君，原告則以其所有系爭土地之應有部分
      ，設定擔保債權總金額1,500萬元之抵押權予向惠君乙節
      ，有系爭土地登記第一類謄本1份附卷可稽（見本院卷2第
      91至94頁），而向惠君經本院告知本件訴訟後，並未到庭
      或具狀聲明參加訴訟，是依前開規定，系爭土地分割後，
      向惠君之上揭2筆抵押權，自應各移存於其抵押人即何林
      玉麗之繼承人即兩造與被告何宗衛、原告所分得之土地，
      併此敘明。
五、末按因共有物分割、經界或其他性質上類似之事件涉訟，由
    敗訴當事人負擔訴訟費用顯失公平者，法院得酌量情形，命
    勝訴之當事人負擔其一部，民事訴訟法第80條之1定有明文
    。本院考量系爭土地係因兩造無法協議分割，依前開規定，
    認本件訴訟費用應由兩造各按如附表所示應有部分比例負擔
    為適當，爰判決如主文第2項所示。
據上論結，本件原告之訴為有理由，依民事訴訟法第385條第1項
前段、第80條之1，判決如主文。
中　　華　　民　　國   109    年    11    月    30    日
                  民事第二庭  法  官  王參和
以上正本係照原本作成。
如不服本判決，應於判決送達後20日內，向本院提出上訴狀並表
明上訴理由，如於本判決宣示後送達前提起上訴者，應於判決送
達後20日內補提上訴理由書（須附繕本）。
如委任律師提起上訴者，應一併繳納上訴審裁判費。
中　　華　　民　　國　　109 　年　　12　　月　　1 　　日
                              書記官  程伊妝

附表：
編號 共有人 應有部分比例 1 何德壽 3分之1 2 何宗衛（原名何德行） 3分之1 3 何德壽、何宗衛、何秀琴、何綉鸞、楊芬怡、楊振家 公同共有3分之1